【裁判字號】    88,上更(一),565
【裁判日期】    890229
【裁判案由】    重利等
【裁判全文】
臺灣高等法院刑事判決                      八十八年度上更(一)字第五六五號
    上  訴  人  臺灣臺北地方法院檢察署檢察官
    被      告  丙○○
右上訴人因被告重利等案件，不服台灣臺北地方法院中華民國八十六年四月二十二日
八十五年度訴字第一六八九號第一審判決（起訴案號：台灣臺北地方法院檢察署八十
五年度偵字第四四六四號、第八０九０號）提起上訴，經判決後，由最高法院發回，
本院判決如左：
    主      文
原判決關於丙○○部分撤銷。
丙○○以乘他人急迫，貸以金錢，而取得與原本顯不相當之重利為常業，累犯，處有
期徒刑伍月。
被訴恐嚇部分無罪。
    事      實
一、丙○○於民國七十年間曾犯搶奪搶劫案件，經台灣台北法院判處有期徒刑十三年
    ，不服上訴後，先後經本院及最高法院判決駁回上訴確定，嗣依中華民國七十七
    年罪犯減刑條例減為有期徒刑八年八月，經執行於七十六年十月二日假釋，至八
    十三年一月四日因假釋縮刑期滿而執行完畢，仍不知悔改。於八十四年十一月間
  ，在報端刊登廣告以0000000號電話為連絡，向不特定人招徠需款濟急之
    客戶，戊○○於見報後，因需款孔急遂去電，丙○○乃乘戊○○急迫之際，以簽
    發支票為質，於八十四年十一月九日貸予新台幣（下同）五十萬元，以月息三十
    分計算利息，約定每十五日利息七萬五千元，即利息每一萬元每月三千元，而取
    得與原本顯不相當之重利，並以之為生活之資。並於八十四年十一月底收取利息
    現金五萬元，八十五年一月間再收取利息一萬七千元。嗣於八十五年二月九日下
    午，丙○○前往台北市○○區○○街三十七號向戊○○索款之際，為法務部調查
    局調查站人員查獲。
二、案經法務部調查局台北市調查處及台北縣調查站移送台灣臺北地方法院檢察署檢
    察官偵查起訴。
    理  由
甲、撤銷改判有罪部分：
一、訊據被告丙○○辯稱：伊是以檳榔批發為業，不以重利為生，戊○○於八十四年
    十一月九日向伊借款五十萬元，利息為半個月七千五百元，而非七萬五千元，戊○○借錢後迄今未付任何利息，迭經催討亦只清償本金約二十萬元，伊無重利行
    為等語。
二、經查：前揭犯罪事實，業據被告丙○○於調查站調查時供稱：戊○○於八十四年
    十一月九日向伊借貸五十萬元，以月息三十分計算利息，即十萬元每十五日利息
    一萬五千元，：：由戊○○開立世華銀行支票二張面額共五十七萬五千元含利息
    七萬五千元的支票作為抵押云云（見八十五年度偵字第四四六四號偵查卷第十五
    、十六頁）。被告丙○○於調查中之自白書稱：「：：：在十一月九日葉先生打
    電話來，要借五十萬元，雙方約定七萬五千元為利息，開立世華支票兩張，第一
    張十一月十七日金額是貳拾柒萬伍仟元，第二張十一月二十三日參拾萬元正，後
    來支票跳票，雙方在十二月份時言明以陸拾萬元解決，後來開立陸張支票金額為
    伍拾捌萬參仟元，現金壹萬柒仟元，後來六張支票都沒兌現，直到今天葉先生叫
    我來收錢才被抓到」等語（見八十五年度偵字第四四六四號偵查卷第十八頁），
    並有被告丙○○之自白書乙紙附卷可稽（見八十五年度偵字第四四六四號偵查卷
    第十八頁）。於偵查中供稱：「借五十萬元，：：每一萬元每半個月利息一千五
    百元」、「利息到期付」、「利息八十四年十一月底已拿現金五萬元，八十五年
    一月間拿一萬七千元」、「是登中國時報，登『借貸電話聯絡0000000』
    」（見八十五年度偵字第四四六四號偵查卷第二十七、二十八頁）；「戊○○八
    十四年十一月向我借五十萬元，利息是還時半個月七萬五千元」（見八十五年度
    偵字第八０九０號卷第七頁）。「每十五天是七萬五千元利息」（見第八０九０
    號卷第十三頁背面）、「已付一個五萬，一個一萬七千元」（見第八０九０號卷
    第十四頁）。告訴人即借款人戊○○於調查中指述：「我向：：綽號陳先生者聯
    絡電話0000000，借五十萬元，月息三十九分，以十日為期付利息一次：
    ：」、「以開立銀行支票及本票抵押」（見第四四六四號偵查卷第二０頁背面、
    第二一頁）。以上被告丙○○與告訴人戊○○之供述雖略有出入，惟被告丙○○
    於檢察官之訊問時，就取得利息之時間及數額，甚為詳細，該供述應屬可採信，
    足見被告丙○○已取得現金陸萬柒仟元，顯已取得與原本顯不相當之重利。且被
    告丙○○於八十四、八十五年間，並無綜合所得稅申報暨核定資料，此有財政部
    台北市國稅局松山稽徵所八十八年十二月十三日財北國稅松山徵字第一八四０六
    號函可稽。被告丙○○在該期間，顯無其他職業收入。該0000000號電話
    於八十四年九月至八十五年三月間之裝機地址在台北市○○路○段五０八號五樓
    ，客戶為袁光明，至八十五年五月七日因欠費拆機，此有中華電信股份有限公司
    台北東區營運處服務中心八十九年一月十日東服營八九字第００八號函可稽，該
    電話當時裝機地址與被告之住所為同棟大樓，被告丙○○與被害人戊○○供稱以
    該電話聯絡，應係實情。被告丙○○所辯無重利犯行，顯係卸責之詞，不足採信
    。應依法論科。
二、按刑法上常業犯之成立，祇須行為人以恃以維生之意思遂行犯罪，而其犯行，已
    表見於外部，足以表徵常業犯之態樣，即足當之，不以利得足資維生為必要（最
    高法院八十四年度台上字第五八三七號判決意旨參照）。且刑法上規定之常業罪
    ，只須有賴某種犯罪為業之意思，而有事實之表現為已足，不以藉該犯罪為唯一
    生存者為必要，縱令其尚有其他職業，自無礙成立常業罪（最高法院八十五年度
    台上字第五二五八號判決參照）。又所謂常業犯，亦不以行為人以此為唯一之職
    業為必要，兼營他業或以他業為掩護均足當之。且一般重利罪，固須乘他人急迫
    對特定人貸與原本取得顯不相當之利息始能成立，但明知社會上有因急迫舉債濟
    急或有輕率無經驗而舉債情形者，預先訂定苛刻之條件，一俟有人向之借款，即
    得博取重利，並以之為常業，雖非對特定之人乘其急迫而為之，仍應成立刑法第
    三百四十五條之常業重利罪（最高法院八十二年度台上字第五六０九號判決參照
    ）。被告丙○○雖原以賣檳榔為業，但乘戊○○急迫之際貸予五十萬元，約定每
    一萬元每半個月利息一千五百元，共已收取利息六萬七千元，但渠乘戊○○急迫
    貸以金錢，而取得與原本顯不相當之重利，且在報紙上刊登「急需用錢，請打0
    000000電話」之廣告，明知舉債之人乃因急迫而不得不為，仍預設苛刻之
    重利條件，其恃以維生之意思顯已表徵於外部，欲對不特定之對象收取重利，足
    見被告欲藉此取得重利維生，以之為常業。是被告顯係以乘他人急迫貸以金錢，
    而取得與原本顯不相當之重利為常業甚明。
三、核被告丙○○於各大報紙上刊登「急需用錢，請打0000000電話」之廣告
    ，誘使急迫用款之被害人去電向其借款，而向渠等收取與原本顯不相當之重利，
    並以之為生活之資，顯見被告丙○○有重利剝削並以之為常業之意思，並有表現
    於外部之事實，係犯刑法第三百四十五條之常業重利罪。又被告丙○○曾犯搶奪
    搶劫案件，經台灣台北地方法院判處應執行有期徒刑十三年，減刑為有期徒刑八
    年八月，於八十三年一月四日因假釋縮刑期滿而執行完畢，有本院被告全國刑案
    紀錄表可稽，其於五年以內再犯本件有期徒刑以上之罪，應依刑法第四十七條論
    以累犯，並加重其刑。
四、原審關於此部分因認不能證明被告丙○○犯罪而諭知無罪之判決，尚有未洽，公
    訴人上訴指摘原判決關於此部分不當，為有理由，自應由本院將原判決關於此部
    分撤銷改判。爰審酌被告丙○○犯罪動機、目的、手段、所生危害、犯罪後態度
    等一切情狀，量處有期徒刑五月，以示懲儆。
五、公訴意旨另以：被告丙○○興己○○、乙○○、甲○○（該三人該三人重利部分
    業經判決無罪確定）四人基於共同犯意，自八十四年八月間起至八十四年十一月
    八日（按前開有罪判決之前）以「大豐」、「陳先生」、「林先生」之名義，在
    報端刊登廣告，以招徠需款濟急之客戶，乘顧客戊○○及其他不詳姓名者多人急
    迫之際，以每一萬元，每日一百二十元與原本不相當之利息，並以此為常業，因
    認被告丙○○此部分所為，亦涉有刑法第三百四十五條之常業重利罪嫌云云。
（一）公訴人認被告丙○○自八十四年八月間起涉嫌重利，無非以告訴人戊○○於調
      查時稱：「自八十四年八月時，因生意週轉困難：：：向地下錢莊借錢」為其
      論據。
（二）經查戊○○於警訊時係指述：「我一共向三家地下錢莊借過錢，分別是綽號『
      大豐』者，聯絡電話為0000000、000000000，我向他借款台
      幣（下同）五十萬元，月息三十九分，以十日為期付利息一次，綽號陳先生者
      ，聯絡電話0000000號，我們向他借五十萬元，月息三十九分，以十日
      為期付利息一次，綽號林先生者，聯絡電話000000000，我向他借款
      二十二萬，利息為月息三十九分，以十日為期付利息一次」，質之被告己○○
      與同案被告丙○○、乙○○、甲○○彼此是否認識，亦均稱不認識，則戊○○
      既係分別向三家地下錢莊借貸，則何來被告丙○○與同案被告己○○、乙○○
      、甲○○四人基於共同常業重利之犯意之聯絡。原審查無證據適合於認定被告
      己○○、乙○○、甲○○等之犯罪事實，復查無其他積極證據足認被告己○○
      、乙○○、甲○○有共同常業重利罪之犯行，原審因認不能證明被告己○○、
      乙○○、甲○○等犯罪，而為無罪之諭知，本院上訴審亦駁回檢察官此部分上
      訴維持原審己○○、乙○○、甲○○無罪判決。
（四）依告訴人戊○○及被告丙○○之供述，告訴人戊○○僅向被告丙○○借貸一次
      五十萬元，即前開認定有罪判決部分，此外並無其他積極事證足認被告丙○○
      自八十四年八月間起至八十四年十一月八日之間，尚有與己○○、乙○○、甲○○共同借款另筆五十萬元與廿二萬元予戊○○以謀取重利之犯行，不能證明
      告丙○○此部分犯行，惟公訴人起訴謂被告另有與己○○等共犯重利之罪嫌並
      認被告此部分與前開有罪部分，有裁判上一罪關係，爰不另為無罪之諭知。
乙、撤銷改判無罪部分：
一、公訴意旨另略以：被告丙○○與己○○、乙○○、甲○○等（後三人恐嚇部分已
    判決無罪確定），基於共同犯意之聯絡，因重利之借款人戊○○無法負擔重利，
    己○○等竟對戊○○揚言，如不還錢，將對其不利等語。嗣於八十五年二月九日
    下午，被告丙○○與己○○、乙○○、甲○○等人，同往台北市○○區○○街三
    十七號向戊○○索款之際，為法務部調查局台北市調查處及台北縣調查站人員查
    獲，因認被告丙○○此部分所為涉有刑法第三百零五條恐嚇罪嫌。
二、按犯罪事實應依證據認定之，無證據不得推定其犯罪事實，刑事訴訟法第一百五
    十四條定有明文。又告訴人之告訴，係以使被告受刑事訴追為目的，是其陳述是
    否與事實相符，仍應調查其他證據以資審認，最高法院五十二年台上字第一三０
    ０號判例著有明文。認定不利於被告之事實，須依積極證據，苟積極證據不足為
    不利於被告事實之認定時，即應為有利於被告之認定，更不必有何有利之證據，
    最高法院三十年上字第八一六號判例亦有明文。又認定犯罪事實所憑證據，雖不
    以直接證據為限，間接證據亦包括在內；然而無論直接或間接證據，其為訴訟上
    之證明，須於通常一般之人均不致有所懷疑，而得確信其為真實之程度者，始得
    據為有罪之認定，同院七十六年台上字第四九八六號判例亦足資參照。
三、公訴人認被告丙○○涉犯刑法第三百零五條恐嚇犯行，無非亦以告訴人戊○○之
    指述為其論據。
四、惟查：
（一）告訴人戊○○於警訊中指述：綽號「大豐」、「陳先生」、「林先生」者，今
      日上午九時以電話通知我，他們要來收錢，叫我準備好錢，如果今天收不到錢
      ，後果由我自己負責，陳先生說要拿槍來押我，林先生並且曾查看我家戶口名
      簿得知我有一女兒，：：：要押我女兒去上班」（見八十五年度偵字第四四六
      四號偵查卷第二十一頁）等語，於偵查中則指述：「（問：八十五年二月九日
      吳（即丙○○）有沒有向你要錢？）有的，共二人來要，他們來的時候我不在
      ，我太太在，我太太沒有說會恐嚇。」、「（問：蘇（即己○○）、吳（丙○○）、乙○○、甲○○有無說不還錢對你不利？）應該沒有，當時我不在場。
      」、「（問：蘇、吳、海（即乙○○）等有無說不還錢要砸店？）是在電話中
      說的，沒表明說是誰。」、「（問：有無說丙○○（陳先生）說不還錢要押你
      女兒去風月場所上班？）不是吳，好像是姓王。」（見八十五年度偵字第八０
      九０號偵查卷第十四頁），核與調查單位訊問時所述已屬不符。又戊○○於原
      審調查時則指稱：「我聽太太說是姓王的說的，不是丙○○，該姓王的也不是
      跟姓陳（意即指丙○○）一起來」、「沒有（說要砸店或不利的話），我店裡
      有裝監視器，監視器有錄音，也沒有發現」（見原審卷第四五頁背面八十五年
      十月二十三日訊問筆錄）；而告訴人戊○○之太太丁○○則結證稱：說知道伊
      女兒在何處上班者，都不是被告裡面之任何一人，被告未說不還錢要對伊家裡
      不利，電話中口氣比較差（見原審卷第五二頁八十五年十一月十九日、原審卷
      第七七頁八十六年三月十一日訊問筆錄），足認被告丙○○並無對戊○○或丁○○為恐嚇行為。復查無其他證據足資佐證告訴人戊○○於警訊中所為之指述
      為真實，亦不能證明被告丙○○等此部分之犯行。
（二）揆諸首開說明，並無證據足以認定被告丙○○之犯罪事實，而得採為斷罪資料
      ，此外復查無其他積極證據足認被告丙○○有共同恐嚇之犯行，尚屬不能證明
      其犯罪。
（三）原審此部分因認不能證明被告丙○○犯罪，而為無罪之諭知，固非無見。公訴
      人之上訴意旨，仍執陳詞認被告丙○○應構成恐嚇罪，而指摘原判決該部分不
      當，雖無理由。但被告丙○○此被訴恐嚇部分與其所犯常業重利部分，並無方
      法結果之牽連關係，公訴意旨認此部分與前開被告丙○○有罪部分，有方法結
      果之牽連關係，原判決亦與起訴意旨同此認定，則尚有未妥，本院認此部分與
      科刑部分，無方法結果之牽連關係，應於主文項下另為無罪之諭知。
據上論斷，應依刑事訴訟法第三百六十九條第一項前段、第三百六十八條、第三百六
十四條、第二百九十九條第一項前段、第三百零一條第一項，刑法第三百四十五條、
、第四十七條，罰金罰鍰提高標準條例第一條前段，判決如主文。
本案經檢察官吳國南到庭執行職務。
中    華    民    國    八十九    年       二       月      二十九     日
                            臺灣高等法院刑事第廿三庭
                                審判長法  官  劉  靜  嫻
                                      法  官  吳      燦
                                      法  官  王  炳  梁
右正本證明與原本無異。
重利部分如不服本判決應於收受送達後十日內向本院提出上訴書狀，其未敘述上訴之
理由者並得於提起上訴後十日內向本院補提理由書（均須按他造當事人之人數附繕本
）。
恐嚇部分不得上訴。
                                      書記官  潘  大  鵬
中    華    民    國    八十九    年        三      月        六        日
附錄：本案論罪科刑法條全文
刑法第三百四十五條：
以犯前條之罪為常業者，處五年以下有期徒刑，得併科三千元以下罰金。


司法院資訊處製作；財團法人民間司法改革基金會備份。
